【裁判字號】    89,上,93
【裁判日期】    890718
【裁判案由】    第三人異議之訴
【裁判全文】
臺灣高等法院臺南分院民事判決  八十九年度上字第九十三號  Ｊ
      上  訴  人  台灣省合作金庫
      法定代理人  甲  ○  ○
      訴訟代理人  丙  ○  ○
                  乙  ○  ○
                送達代收人  .
      被上訴人    保力保力龍有限公司
      法定代理人  丁  ○  ○
      訴訟代理人  嚴  庚  辰  律師
                  王  正  宏  律師
      複代理人    游  瑞  華  律師
右當事人間第三人異議之訴事件，上訴人對於中華民國八十九年一月十二日台灣嘉義
地方法院八十八年度訴字第七八六號第一審判決提起上訴，本院判決如左：
      主      文
上訴駁回。
第二審訴訟費用由上訴人負擔。
      事      實
甲、上訴人方面：
一、聲明：求為判決：
  (一)原判決廢棄。
  (二)駁回被上訴人在第一審之訴。
  (三)第一、二審訴訟費用均由被上訴人負擔。
二、陳述：除與原判決記載相同者，茲引用之外，補稱：
（一）坐落嘉義縣民雄鄉○○段工業小段五十八號土地上建物即門牌嘉義縣民雄鄉○
      ○村○○○路四號之一號建物（以下簡稱系爭建物），應非被上訴人出資興建
      ，而係由眾志機械金屬工業股份有限公司（以下簡稱眾志公司）出資興建；被
      上訴人既稱就系爭建物之地基於民國（下同）八十七年一月九日定有買賣契約
      ，為何遲至八十八年七月上訴人聲請法院查封，經歷約一年六個月之期間，尚
      不辦理過戶，顯與常理有違。更可證明證人謝能德之證詞：「：：：但因後來
      房地被查封，沒能過戶給該公司。」顯與事實不符。且系爭建物迄今均由基地
      所有人眾志公司作辦公室及負責人謝能德自行居住使用，由此更可推知系爭建
      物乃基地所有人眾志公司出資興建。
（二）原審提出之估價單，並無簽章，無從知悉係何人所出具。
（三）公司財務與負責人財產應獨立，本件上訴人主張簽定買賣契約、支付工程款，
      惟均未能提出資金往來證明以證實其主張。且縱系爭工程款係由丁○○支出，
      其提款記錄亦與承攬人郭文宗簽收款項之日期不符。
（四）按不動產買賣契約成立後，當事人依約履行，買受人自得自由處分其買得之不
      動產，何待於買賣契約中特別約定「本買賣標的物空地部份，自即日起由承買
      人興建動工辦公室一棟，興建工程所需費用由承買人自行負擔」。誠令人質疑
      系爭買賣契約，似為逃避強制執行而訂立。
（五）按不動產物權依法律行為而取得者，非經登記不生效力。如非依法律行為而取
      得者，雖不以登記為取得所有權之要件，但其取得所有權之原因必須有相當之
      證明，否則無從認為所有權之存在，而得據以排除強制執行（最高法院四十七
      年台上字第七○五號判例）。本件基於下列理由，應認並無相當之證明可證系
      爭建物乃由被上訴人出資興建。
      1.證人謝能德於八十九年四月二十六日出庭時自稱，系爭建物初始即由其自行
        住用，並未主張其與被上訴人間另成立租賃或使用借貸等關係，且被上訴人
        之訴訟代理人亦自認水、電費繳款證明均以眾志公司為繳款名義人，而非被
        上訴人，故應可認系爭建物非被上訴人出資興建。
      2.證人郭文宗於八十九年四月二十六日出庭時自稱，所承建之建物為鋼骨二層
        造，實，系爭建物乃一、二層ＲＣ磚造、三層鐵骨造，證人郭文宗所述與事
        實完全不合，此有臺灣嘉義地方法院八十八年度執字第五六七九號強制執行
        事件拍賣公告附表及郭文宗所出具之估價單可稽，且證人郭文宗又稱，系爭
        建物前後歷時僅約二個月即完工，此與常理又屬不合。綜上證人郭文宗之證
        詞，實難證明系爭建物為其所承造。更不能證明系爭建物乃被上訴人委由郭
        文宗建造。
      3.鈞院於八十九年五月十九日當庭所示稅捐機關函查結果，已載明系爭建物完
        工初始並未申報稅籍，而於最近始查有系爭建物之存在，因正值就系爭建物
        之所有權歸屬訴訟期間，自不難想像被上訴人將藉機申報自己為納稅義務人
        ，以圖勝訴。惟不能單憑此函即認定被上訴人為（原始）出資人，應不待煩
        言。
三、證據：除援用第一審所提證據外，補提最高法院四十七年台上字第七０五號判例
    影本、嘉義地方法院八十八年執字第五六七九號通知函影本、嘉義地方法院八十
    八年促字第一七０六號支付命令及確定證明影本為證，並聲請訊問證人鄭梅綺、
    廖石英及聲請本院向嘉義縣政府、嘉義縣稅捐稽徵處民雄分處、建築師工會函查
    相關事項。
乙、被上訴人方面：
一、聲明：求為判決：
  (一)駁回上訴。
  (二)第一、二審訴訟費用均由上訴人負擔。
二、陳述：除與原判決記載相同者，茲引用之外，補稱：
（一）上訴人主張系爭建物應非被上訴人出資興建，而係由眾志公司興建云云，惟查
      ，當事人主張有利於己之事實者，就其事實有舉證之責，民事訴訟法第二百七
      十七條定明文，本件上訴人空言主張系爭建物係由眾志公司所出資興建，卻未
      能舉證證明眾志公司興建系爭建物之出資事實，其主張殊屬無據，應予駁回。
（二）本件系爭建物係由被上訴人自行出資興建，原始取得建物所有權，上訴人之主
      張均無理由，說明如下：
    1.上訴人主張原審提出之估價單，並無簽章無從知悉系何人所出具云云，然查，
      前開估價單業經證人郭文宗於第一審法院作證時證稱為其所制作，而系爭工程
      款亦經證人郭文宗證明係由被上訴人所支付，並有郭文宗本人之簽收以資證明
      ，被上訴人亦於原審時提出相關資金流向證明以為輔證，上訴人空言指摘，卻
      又未能提出有力證據，以實其說，其主張顯無理由，應予駁回。
    2.上訴人主張被上訴人與眾志公司於買賣契約中特別約定：「本買賣標的物空地
      部分，自即日起由承買人興建動工辦公室一棟：：」似為逃避強制執行云云，
      惟查：
      依契約自由原則，當事人基於其各自之需求及考量就契約內容可為自由之約定
      。本件被上訴人與眾志公司就民雄鄉○○段工業小段五八號所有權全部及民雄
      鄉○○村○鄰○○○路二四號建物所簽訂之土地建物買賣契約，業經證人謝能
      德於庭訊時證明其真正，上訴人對前開買賣契約之真正既不否認，卻又對契約
      之內容提出質疑，前後相互矛盾，且上訴人之主張亦僅為推斷臆測之詞，實不
      足採，應予駁回。
    3.上訴人主張證人郭文宗稱其施工前後歷時約二個月即完成二層ＲＣ磚造三層鐵
      骨造樓房，顯與常理不合云云，惟查：
      鳩工建築所耗工時之長短，涉及工程之難度、工程之數量、施工人數、施工工
      法及天候狀況等因素，而單純的二層ＲＣ磚造樓房，並無複雜的施工技術，並
      非不可能於二至三個月期間內完成，上訴人空言指摘，實無理由。
    4.末查自己出資建築之建築物，於建築完成時，即取得建築物之所有權，因其係
      屬原始取得，故不適用民法第七五八條所定非經登記不生效力之規定，是以，
      本件系爭建物雖未取得建物登記，仍不影響原告因自行出資建築而原始取得建
      物所有權。
三、證據：除援用第一審所提證據外，並聲請訊問證人謝能德、郭文宗。
      理      由
一、本件被上訴人於原審起訴主張：系爭建物係被上訴人與上訴人之債務人眾志公司
    於八十七年一月九日簽訂土地及建物買賣契約時，依照該契約第十三點其他特約
    事項第一項約定，由承買人即被上訴人以新台幣（以下同）二百零九萬元代價，
    發包予承包商郭文宗所承攬興建。系爭建物雖未取得建物登記，但仍不影響被上
    訴人因自行出資建築而原始取得建物之所有權。今被上訴人既因自行出資興建原
    始取得系爭建物所有權，則上訴人就原屬上訴人所有之系爭建物，聲請本院查封
    拍賣，顯係錯誤，為此，爰依法提起本訴等語。
二、上訴人則以：被上訴人並未取得系爭建物之所有權登記，是系爭建物為上訴人之
    債務人眾志公司所有，並作為辦公室及負責人謝能德自行居住之用。上訴人對系
    爭建物之查封係以支付命令聲請強制執行，非拍賣抵押物裁定，查封系爭建物並
    無錯誤云云，資為抗辯。
三、兩造就系爭建物，為上訴人向原審法院民事執行處聲請以八十八年度執字第五六
    七九號強制執行事件查封之執行標的物，且該執行程序尚未終結等情，為兩造所
    不爭執，並經原審法院依職權調閱前開執行案卷查證屬實，自堪信為真實。
四、惟被上訴人主張系爭建物係被上訴人與上訴人之債務人眾志公司於八十七年一月
    九日，簽訂土地及建物買賣契約時，依照該契約第十三點其他特約事項第一項約
    定，由承買人即被上訴人出資興建等情，則兩造之爭點厥在系爭建物之所有權究
    屬誰所有？被上訴人可否提起異議之訴？經查：
（一）系爭建物係被上訴人與上訴人之債務人眾志公司於八十七年一月九日，簽訂土
      地及建物買賣契約時，依照該契約第十三點其他特約事項第一項約定，本買賣
      標的物空地部分，自即日起由承買人即被上訴人興建動工辦公室一棟，興建工
      程所需費用由承買人自行負擔，即由被上訴人估價二百零九萬九百十五元，而
      實際出資二百一十萬元之代價，發包予承包商郭文宗所承攬興建之事實，業據
      被上訴人提出買賣契約書、估價單暨其背面分三次簽收之收據等為證，（見原
      審卷第九頁、第十二頁以下），並經證人謝能德、郭文宗分別於原審（見原審
      卷第二十三頁、第四十三頁以下）及本院到庭結證屬實，堪信為真實。
（二）被上訴人亦提出其法定代理人丁○○在萬通商業銀行之存摺暨於八十七年一月
      十三日、同月二十二日、同年三月二十七日分別依序提出五十萬元、六十萬元
      、八十萬元，並有該銀行存摺暨銀行帳目明細表可據，（見原審卷第四十七頁
      以下），大致於承包商郭文宗之三次簽收日期之前提領（郭文宗係於同年一月
      二十四日收訂金三十萬元、同年月二十六日收一百萬元、同年三月二十七日收
      八十萬元），並無不合。
（三）至上訴人所聲請本院傳訊之證人即第三人眾志公司之會計小姐鄭梅綺，到庭陳
      稱：「（對眾志公司之財務情形？）不太清楚，其不負責眾志公司之財務及報
      表」；「（眾志公司後來有無蓋房子？）有聽董事長說工地賣給別人，並有看
      到別人來蓋房子。」．．．「（何時離職？）八十八年度。」「（系爭房屋誰
      的？）不清楚，但有聽說賣給別人。」「（有無經手工程款？）沒有。」「（
      有無進去系爭房屋內辦公？）有進去辦公，是否借住我不知道。」另證人廖石
      英與眾志公司之董事長謝能德有生意往來，是上訴人所稱為眾志公司之老朋友
      ，亦經上訴人聲請傳訊，惟到本院亦證稱：「（曾否替謝能德繳利息？）有一
      次，是為要買其所有之土地，但後來，發現地上物有別人的，所以未買成。」
      「（何時代繳的？）忘了。」「（何種地上物？）新蓋的。」查證結果，二證
      人亦無何有利於上訴人之證詞，雖上訴人指稱證人廖石英於八十七年十一月代
      繳四十多萬元等情，倒使系爭房屋確係於當年（八十七年）新蓋的，因係別人
      （非眾志公司或謝能德）所有，致不願購入土地等情，反而對被上訴人有利。
      該系爭房屋應係被上訴人所有無訛。
（四）至系爭建物自八十七年一月九日以後至今並未申請建造及使用執照，有嘉義縣
      政府八十九年五月四日八九工建字第０四九九三五號函覆本院可稽，且系爭建
      物原無稅籍紀錄資料，經派員嘉義縣稅捐稽徵處實地勘查，現場確有前述門牌
      未申報設籍之房屋一棟，該稅捐稽徵處已輔導其申報稅籍，申報人承諾該建物
      於八十七年三月二十日建造完成，本處並補徵八十七年度至八十九年度房屋稅
      ，納稅義務人為被上訴人公司負責人丁○○等情，亦經嘉義縣稅捐稽徵處（民
      雄分處）查覆本院，有該處八九、五、一一、嘉縣稅分二字第八九二０五一一
      六號暨八九二０四九九八號函在卷可稽。無從認係有利於上訴人之證據，可以
      得見。
（五）按自己建築之房屋，與依法律行為而取得者有別，縱使不經登記，亦不在民法
      第七百五十八條所謂非經登記不生效力之列，業據最高法院以四十一年台上字
      第一０三九號著為判例可資參照。經查系爭建物既係由被上訴人所出資，發包
      興建巳如前述，則依前開判意旨所示，被上訴人取得系爭建物之所有權，自無
      疑義，上訴人抗辯稱，被上訴人於原審並未取得系爭建物之所有權登記，並非
      系爭建物之所有權人，自不足採。上訴人另於本院主張陳稱系爭建物係眾志公
      司作辦公室及其負責人謝能德自行居住之用，且僅二個月短暫期間即蓋好完工
      ，亦與常理不合等語，因系爭建物並非動產，究與一般動產之占有使用者為所
      有人之概念有間，且樓層非高，一、二樓為ＲＣ磚造，三樓為鐵骨造充晒衣場
      ，此有原審法院現場履勘筆錄暨嘉義縣大林地政事務所測量成果圖附卷可據，
      並經本院再傳訊郭文宗，亦到庭陳明蓋二樓鋼骨，很快沒多久，價款係被上訴
      人公司付的，（雖非指陳丁○○名字），但確未向謝能德請求工程款等情，亦
      經郭文宗證述在卷可據，難認非係被上訴人所完成。至上開系爭房屋既為被上
      訴人所出資興建，嗣暫交由眾志公司充作辦公室及其負責人謝能德使用，亦係
      被上訴人之權利使然，究難遽認非被上訴人所有。
（六）次按第三人就執行標的物有足以排除強制執行之權利者，得於強制執行程序終
      結前，向執行法院對債權人提起異議之訴。強制執行法第十五條定有明文。查
      系爭建物乃為上訴人聲請原審以八十八年度執字第五六七九號強制執行，且執
      行程序尚未終結等情，為兩造所不爭執，已如上述，則系爭建物既查明為被上
      訴人所有，從而，被上訴人於原審提起本件第三人異議之訴，揆諸前開規定及
      實務意旨，洵屬有據，為有理由。
五、綜上所述，本件被上訴人主張系爭房屋為其出資、發包予承包商郭文宗所承攬興
    建，自應為其所有，其提出第三人異議之訴自屬可採，上訴人所辯系爭房屋係其
    債務人眾志公司所有，並作為辦公室及負責人謝能德自行居住之用等語均無可取
    。從而，被上訴人於原審提出第三人異議之訴，核無不合，為有理由，應予准許
    。是則原審判命上訴人敗訴，於法並無違誤，上訴意旨指摘原判決不當，求予廢
    棄改判，為無理由，應予駁回其上訴。
六、本件判決之基礎巳臻明確，兩造其餘之攻擊防禦方法及證據資料，核與判決結果
    並無影響，毋庸一一論列，併此敘明。
據上論結，本件上訴為無理由，依民事訴訟法第四百四十九條第一項、第七十八條，
判決如主文。
中      華      民      國    八十九    年      七      月      十八    日
                                    臺灣高等法院臺南分院民事第三庭
~B1審判長法官  林    輝    雄
~B2      法官  高    明    發
~B3      法官  莊    俊    華
右為正本係照原本作成。
如對本判決上訴，須於判決送達後二十日內向本院提出上訴狀，其未表明上訴理由者
，應於上訴後二十日內向本院提出上訴理由書。
中      華      民      國    八十九    年      七      月      二十    日
~B法院書記官  侯    瑞    富


司法院資訊處製作；財團法人民間司法改革基金會備份。
